臺灣彰化地方法院民事判決　　　96年度訴字第878號
原　　　告　甲○○
訴訟代理人　黃茂松律師
被　　　告　丙○○○
訴訟代理人　徐明珠律師
複 代理 人　許瑞君律師
上列當事人間請求所有權移轉登記事件，本院於民國96年12月11
日言詞辯論終結，判決如下：
    主  文
被告於原告給付新臺幣貳佰萬元之同時，應將坐落彰化縣大村鄉
○○段犁頭厝小段一六三之四三地號土地及其上三五一建號建物
之所有權移轉登記予原告。
訴訟費用新臺幣貳萬仟柒佰伍拾元由被告負擔。
    事實及理由
一原告聲明：如主文第1項所示。陳述：坐落彰化縣大村鄉○○
  段犁頭厝小段163之43地號土地及其上351建號建物（下合稱系
  爭房地）為被告所有。原告於民國96年7月24日委任代理人李
  天財，就系爭房地與被告訂立買賣契約，由原告以價金新臺幣
  （下同）250萬元向被告買受，其中50萬元以被告之子楊文中
  先前積欠李天財之債務抵銷，並充作定金，尾款200萬元於兩
  造指定之訴外人景碩代書事務所（下稱景碩代書）辦畢所有權
  移轉登記10日內，由原告以系爭房地設定抵押權申辦貸款後付
  清（買賣契約書第5條真意，係指定景碩代書辦理所有權移轉
  登記與原告，而非登記與景碩代書所有）。被告於訂約後，原
  已將辦理所有權移轉登記所需文件、印鑑交付李天財轉交景碩
  代書，詎其竟於96年7月30日，以系爭房地所有權狀遺失為由
  ，向地政事務所申請補發，致原告無法辦理所有權移轉登記及
  貸款，經原告催告仍未置理。原告雖曾收受被告撤銷意思表示
  之存證信函，惟兩造訂約時，楊文中及其妻林淑端均在場，林
  淑端復當場書寫被告姓名字樣，使被告在買賣契約書上照簽，
  難認被告係因錯誤或被詐欺而為意思表示。為此依買賣契約之
  法律關係，請求判決如聲明。
二被告聲明：駁回原告之訴。陳述：被告學歷為國小三年級肄業
  ，不識字，係因楊文中與李天財稱擬以系爭房地辦理貸款，被
  告始在買賣契約書簽名、蓋章，並交付相關文件。被告發見意
  思表示錯誤及被詐欺後，已於96年9月27日寄發存證信函，向
  原告撤銷意思表示。縱撤銷不生效力，然買賣契約書既係以處
  理不動產買賣為專業之景碩代書所擬定，並經原告同意，且第
  5 條約定系爭房地移轉登記為景碩代書所有，而非移轉登記為
  原告所有，此乃利益第三人契約，原告自不得請求移轉登記與
  自己。又被告未曾同意以楊文中之債務與價金抵銷，原告應先
  給付價金250萬元，被告始負辦理所有權移轉登記之義務。
三兩造不爭執之事實：
  (一)系爭房地為被告所有。
  (二)原告於96年7月24日委任代理人李天財，就系爭房地與被告
    訂立買賣契約。
  (三)被告於訂約後，已將辦理所有權移轉登記所需文件、印鑑交
    付李天財轉交景碩代書。被告後又於96年7月30日，以系爭
    房地所有權狀遺失為由，向地政事務所申請補發，致原告無
    法辦理所有權移轉登記及貸款。
  (四)被告曾於96年9月27日寄發存證信函，以意思表示錯誤及被
    詐欺向原告撤銷意思表示，並經原告收受。
四原告主張系爭房地為被告所有，原告於96年7月24日委任代理
  人李天財，就系爭房地與被告訂立買賣契約之事實，業據其提
  出土地及建物登記謄本、不動產買賣契約書為證（本院卷第7
  至14頁），且為被告所不爭，堪信為真。原告主張被告應將系
  爭房地辦理所有權移轉登記與原告；被告則以其已撤銷錯誤及
  被詐欺之意思表示，縱撤銷不生效力，系爭房地亦應移轉登記
  為景碩代書所有，而非移轉登記為原告所有，且原告應先給付
  價金250萬元置辯。是本件主要爭點在於：
  (一)被告得否以意思表示錯誤及被詐欺為由，向原告撤銷買賣之
    意思表示。
  (二)依買賣契約約定，系爭房地應移轉登記與原告所有，或景碩
    代書所有。
  (三)原告尚應給付價金若干與被告。
五經查：
  (一)被告辯稱其因意思表示錯誤及被詐欺而為買賣之意思表示云
    云，未據舉證以實其說（本院卷第46頁正面、第61頁正面）
    ，被告是否識字，與意思表示有無瑕疵，亦無必然關係。另
    依原告聲請之證人即景碩代書負責人乙○○於本院結證所述
    ，被告曾與楊文中前來事務所，本欲委託辦理貸款，因銀行
    核駁，乃與李天財協議買賣，並由證人擬定契約書內容後，
    交買賣雙方自行簽約等語（本院卷第45頁反面至第46頁正面
    ），亦難認被告有何意思表示錯誤或被詐欺之情事，所辯自
    不足採。兩造所訂之買賣契約既已成立、生效，被告自應履
    行其出賣人之義務。
  (二)買賣契約書第5條雖約定「雙方同意本件買賣登記名義人由
    甲方（指原告）指定為景碩代書事務所... 」，惟其真意為
    「雙方同意本件買賣登記名義人由甲方指定，並委託景碩代
    書事務所代為辦理登記... 」，此經證人乙○○於本院結證
    明確（本院卷第45頁反面），參以證人前開所述，兩造係為
    委託辦理所有權移轉登記事宜，而由證人擬定契約書內容，
    應無約定向第三人即景碩代書為給付之動機，原告主張該條
    係指定景碩代書辦理所有權移轉登記與原告，而非登記為景
    碩代書所有之事實，應堪採信，被告辯稱兩造係訂立利益第
    三人契約，自不可取。原告請求被告將系爭房地移轉登記與
    其所有，應屬有據。
  (三)買賣契約書第2條約定「本件買賣價金經雙方議定總價款為
    新臺幣250萬元」，第3條第1項、第2項約定「1.本契約成立
    同時，由甲方給付新臺幣50萬元整。為訂金並充為價金之一
    部分，而乙方確實親收足訖，並由乙方交付。...2. 尾款新
    臺幣200萬元整，雙方約定地政事務所登記過戶完成10日內
    由甲方支付給乙方」，PS欄又約定「訂金以乙方之子楊文中
    積欠甲方代理人李天財之債務新臺幣99萬元正其中新臺幣50
    萬元正抵充」，依上開約定意旨，兩造於契約成立時，價金
    約定為250萬元，定金50萬元係以楊文中積欠李天財之同額
    債務抵銷，則原告尚未給付之價金應為200萬元，被告否認
    抵銷，並辯稱原告應給付250萬元云云，應非可信。
六綜上所述，被告就系爭房地所訂買賣契約，既無意思表示錯誤
  或被詐欺情事，亦非利益第三人契約並約定將系爭房地移轉登
  記與景碩代書所有，而原告尚有價金200萬元未付，從而原告
  依買賣契約之法律關係，請求於其給付200萬元之同時，被告
  應將系爭房地之所有權移轉登記予原告，為有理由，應予准許
  。
七本件判決事證已臻明確，兩造其餘主張及舉證，核與判決結果
  無影響，不另論述。
據上論結，本件原告之訴為有理由，依民事訴訟法第78條，判決
如主文。
中　　華　　民　　國　　96　　年　　12　　月　　25　　日
                        民事第二庭  法  官  廖政勝
以上正本係照原本作成。
如對判決上訴，須於收受判決正本後20日內向本院提出上訴狀。
                                    書記官  魏淑美
中　　華　　民　　國　　96　　年　　12　　月　　25　　日
